【裁判字號】    89,上,320
【裁判日期】    900328
【裁判案由】    分割共有物
【裁判全文】
臺灣高等法院高雄分院民事判決      八十九年度上字第三二０號
    上  訴  人  甲○○
    訴訟代理人  林錦芬律師
    被  上訴人  乙○○    住屏.
    訴訟代理人  陳世明律師
右當事人間請求分割共有物事件，上訴人對於中華民國八十九年九月十八日臺灣屏東
地方法院八十九年度訴字第六一二號第一審判決提起上訴，本院判決如左：
    主    文
上訴駁回。
第二審訴訟費用由上訴人負擔。
    事    實
甲、上訴人方面：
一、聲明：
    (一)原判決廢棄。
    (二)右廢棄部分，兩造共有之坐落屏東縣麟洛鄉○○段四七五、四七二、四五五地
      號土地之分割方法應為：附圖(二)所示之Ｂ區歸上訴人取得，Ａ區歸被上訴人取
      得，Ｃ區部分由兩造按應有部分保持共有。或為：附圖(三)所示之紅色部分及Ｂ
      部分歸上訴人取得，Ａ部分歸被上訴人取得。
二、陳述：除與原判決記載相同者，茲引用之外，補稱：
    (一)原判決將兩造共有之毗連接之三筆土地，自當中劃開，一人一半，並保留上訴
      人所有之房屋仍給上訴人，乍看之下，似頗公平合理。惟此一分割方案將分割
      線緊鄰上訴人所有左側房屋，將致上訴人能自前方道路通往房屋後方農田之道
      路，僅有房屋右側與鄰地界址間之通道，此一通道寬度僅容一人通行，上訴人
      在房屋後方所栽種之作物無法藉此向外輸送，縱如被上訴人所稱，將與鄰地間
      之圍牆拆除，房屋右側之通路仍甚狹窄，若為求通路而將拆除部分現有房屋做
      為出路，任何人均難接受。又被上訴人雖另謂上訴人日後可拆除現有房屋改建
      ，即可解決目前通行不便之困擾云云，然房屋使用可數十年，拆除改建均浪費
      物力、金錢。故原審所採分割方案將造成土地一經分割後，上訴人所分得之在
      房屋後方之部分無路可通往公路之窘境，顯非妥適。
    (二)兩造於八十四年間就系爭三筆土地定有分管契約，此一分管契約有考慮到上訴
      人與母親均住在土地前方之房屋、房屋後方土地仰賴前方道路為唯一出路，故
      約定將四五五地號土地、及四七二地號土地之前方部分土地約定為兩造共同使
      用，並在其上鋪設水泥，以供後方土地出入使用。至於四七二地號土地其餘部
      分平均分由兩造管理使用，四七五地號土地則全分歸被上訴人使用，多年來兩
      造均相安無事。
    (三)縱如原審判決之分割方案，被上訴人在鄰近道路之分得土地部分實際上仍不能
      建屋。故被上訴人一定會在土地後方建屋，則前方土地劃歸兩造共有或多分一
      部份予上訴人，以利修繕房屋及出入後方土地，且對於被上訴人之利益亦無妨
      礙，上訴人並願將房屋後方土地多分一部份予被上訴人。
    (四)為求上訴人所分得土地之後方土地上農作物之耕作、收成得以有路進出，請鈞
      院能如附圖(二)所示，將其中Ｃ部分畫出一條通路，由兩造繼續保持共有，其寬
      度足以供大貨車出入，使兩造在土地後方之農作物耕作、收成均得自由出入，
      為求公平計，上訴人願就後方土地分得較應有部分為少的土地。惟若鈞院認以
      他種劃法較佳，只要能讓上訴人之大貨車得自由進出後方土地，上訴人均能接
      受。上訴人並願支付使用代價，只求能順利出入後方之土地。
      上訴人主張將靠路邊之土地部分繼續維持共有或劃歸上訴人單獨所有，並非專
      為上訴人私人利益，蓋依分管契約，靠近路邊之大部分土地均為供道路使用，
      且業已鋪上水泥，不可能再蓋屋或種植，故絕非自私自利之請求；又系爭房屋
      乃兩造之父所興建，並非兩造訂立分管契約後，上訴人任意將房屋建在對自己
      有利之處，故上訴人主張使用到靠近道路部分土地之全部，亦僅為延續兩造父
      親仍為土地所有人時之使用狀況而已。
    (五)被上訴人主張上訴人妨礙伊自大門進出，並非事實，蓋大門鎖早已壞掉。
    (六)若鈞院認為上訴人之請求不合理，則請求如附圖(三)所示，在分割時沿著房屋旁
      邊向左增加一至一點五公尺寬度之土地予上訴人。蓋：
      1.第一審判決將分割線沿著上訴人房屋之左邊牆壁劃分，被上訴人於起訴時即
        表示分割後將沿分割線建一圍牆，則訴人左側牆壁、門窗及雨庇若有損壞將
        無法修補，雖謂日後可依相鄰關係解決云云，然日後勢必徒增訟累。
      2.上訴人屋後土地種植有椰子及檳榔樹，且房屋右側通道極為狹窄，如依原審
        分割方式，上訴人將無法運送作物即肥料出入屋後土地。
三、證據：除援用原審之立證方法外，補提共有土地分管契約書影本乙份為證。
乙、被上訴人方面：
一、聲明：如主文第一項所示。
二、陳述：除與原判決記載相同者，茲引用之外，補稱：
    (一)兩造本為兄弟，惟因系爭土地之通路爭執，已近反目，系爭土地雖定有分管契
      約，並約定有保持共同使用部分以利通行，然因進出之大門為上訴人所興建，
      被上訴人進出屢受刁難，致所分管之土地無法妥適運用，兩造為此糾紛不斷、
      爭執多年，故被上訴人不願再與上訴人保持共有，上訴人主張如附圖(二)所示之
      分割方案，將使兩造有部分土地仍保持共有，被上訴人不同意。且原審所定之
      分割方案，兩造所分得土地均無形成袋地，並無土地內部分土地因使用目的而
      不能分割之情形，故並無另畫出如附圖(二)所示Ｃ部分土地維持共有之必要。
    (二)上訴人稱：若按原審所定之分割方式，其所分得之土地將因其自己房屋之阻擋
      ，致無適當道路進出，惟查：依原審所定之分割方式，上訴人屋舍右方仍有道
      路，若將其與鄰地間設立之籬笆拆除，寬度已達一點五公尺，顯可供機車通過
      ，且其屋舍亦有後門，其所分得之土地，豈會因其自己房屋之阻擋，致無適當
      通路進出？又一般農作亦無將貨車直接駛入田中採摘農作物之必要，而係將農
      作物以人工採收後集中至田邊，方由貨車運載；運送肥料等農需，亦是以貨車
      運載至田邊，再以人工分至田中施用，況兩造原即在分管之土地間設有圍牆，
      上訴人本即無其他通路可直接到達屋後土地，上訴人猶已順利耕作數年，今上
      訴人按原審判決分得之土地，於其屋前仍有大片土地（比被上訴人分得之土地
      更大），足供貨車進出裝載農作物、運送農需，上訴人僅需將農作物集中於屋
      前運載或將農需於屋前卸下即可，此一分割方案對其屋後土地之利用，並無任
      何影響，上訴人實無執意另闢道路，以將貨車駛入其屋後土地之必要。
    (三)況土地分割後，各為單獨共有，其土地界址長久不變，對於土地之價值、利用
      ，影響達千秋百世，而土地上之地上物存續僅為一時，地上物滅失後，對於土
      地價值之影響即告消失，故土地分割時，首應考量者應為土地界址如何確定，
      始最能發揮地利，至於地上物之影響，則為次要。上訴人之房屋為民國七十二
      年間所建，迄今已有十七年屋齡，非無重建之可能，縱目前對土地之使用有所
      影響，亦僅一時，並非長久，而土地界址之確定，對於土地造成之影響則亙古
      不變，二者相較孰輕孰重，顯而易見。誠不應因上訴人之老舊屋宇暫時稍有阻
      礙之故，重為分割，而令被上訴人分得之土地本身毫無通路，另留兩造紛爭禍
      原之共有通路，致令土地無法充分發揮地利。
    (四)原審判決為保持上訴人所有現有房屋之完整，已將系爭土地東北方鄰近道路之
      較有價值部分，大部分劃予上訴人，乃以現有房屋之社會公益價值，犧牲了對
      於私益分配之公平，對上訴人已有獨厚，被上訴人為免訟爭，已未再聲明不服
      以請求補償，詎上訴人竟猶不知足，以現有房屋坐落位置阻礙其分得土地之通
      路為由（實際上仍有通路，竟不通行自己所分得之土地），冀能再取得更多系
      爭土地東北方鄰近道路較有價值之土地，似乎認為於共有土地上建有房屋，即
      可任意索求，致上訴人所取得之土地將因再度割出上訴人要求之「通道」而更
      加殘缺不整，不但土地價值因成為畸零地而大貶，且土地形狀殘缺亦將致無法
      地盡其利，顯然違反分配公平及長久地利，上訴人提起上訴，實屬無據。
三、證據：除援用原審之立證方法外，補提相片二張為證。
丙、本院依職權勘驗現場。
    理    由
一、本件被上訴人起訴主張：坐落屏東縣麟洛鄉○○段四五五地號、面積為○‧○○
    二○七七公頃、交通用地，同段四七二地號、面積○‧三三八四四九公頃、農牧
    用地，同段四七五地號，面積○‧○三三一九三公頃、農牧用地，上開三筆土地
    均為兩造共有，應有部分各為二分之一，並無依物之使用目的不能分割或有不予
    分割之約定，故本於共有之法律關係求為准許分割上開共有物之判決。上訴人則
    以：並不反對分割，但上訴人在現有房屋後方種有農作物，為能便利出入耕作採
    收，應如附圖(二)或(三)所示之分割方案，保留一部份土地供兩造共有或另劃一部份
    土地予上訴人，以利通行等語，資為抗辯。
二、按各共有人，得隨時請求分割共有物，但因物之使用目的不能分割或契約訂有不
    分割之期限者，不在此限。又共有物之分割，依共有人協議之方法行之；分割之
    方法，不能協議決定者，法院得因任何共有人之聲請，命為左列之分配：一、以
    原物分配於各共有人，二、變賣共有物，以價金分配於各共有人，以原物為分配
    時，如共有人中，有不能按其應有部分受分配者，得以金錢補償之，民法第八百
    二十三條第一項、同法第八百二十四條第一、二項定有明文。是法院於裁判分割
    共有物時，應審究者為：(一)系爭土地得否經裁判分割而消滅其共有關係？(二)應如
    何實施分割方為適當？，茲分別審酌如下：
三、系爭土地得否經裁判分割而消滅其共有關係？經查：
    (一)被上訴人主張系爭三筆土地為兩造共有，應有部分均為二分之一，且兩造雖於
      八十四年八月一日就系爭土地訂有分管契約，但其中並無不予分割之約定，亦
      無其他不予分割之特約，兩造對於分割系爭土地雖均同意，但無法經協議而定
      分割方法等事實，業據提出土地登記謄本三份、地籍圖謄本一份、共有土地分
      管契約書影本一份為證，且為上訴人所不爭執，應堪信為真實。
    (二)按民法第八百二十三條所謂因物之使用目的不能分割，係指共有物繼續供他物
      之用，而為其物之利用所不可缺，或為一權利之行使所不可缺者，例如界標、
      界牆、區分所有建築物之共同部分、共有之契據、已闢為道路之共有土地、河
      川水道及行水區等情形屬之，最高法院五十年台上字第九七０號判例、同院八
      十五年台上字第九六六號判決、八十七年台上字第一三八六號判決意旨可參。
      又依都市計畫法第四十二條歸劃為道路預定地之土地，尚須於一定期限內以徵
      收等方式取得，逾期即視為撤銷，且於未取得前，所有權人仍得繼續為原來之
      使用或改為妨礙指定目的較輕之使用，並得申請為臨時建築使用，都市計畫法
      第四十二條、第五十條、第五十一條訂有明文，故經都市○○○○○道路預定
      地而尚未闢為道路之共有土地，僅屬將來有可能依其使用目的不能分割之情形
      ，然現在既無不能分割之情形，共有人非不能訴請分割，最高法院七十年台上
      字第二六○號判決、七十五年第五次民事庭會議決議意旨可資參照。查系爭土
      地中第四五五地號土地之使用地類別雖為交通用地，然現尚未闢為道路，此業
      經原審法院及本院至現場勘驗屬實，有原審法院八十九年八月一日勘驗筆錄、
      本院九十年二月一日勘驗筆錄可按，且經屏東縣屏東地政事務所製有系爭土地
      之複丈成果圖乙份在卷可考，揆諸上開說明，既第四五五地號土地現尚未闢為
      道路，自無因物之現有使用目的而不許分割之理，此外，經查系爭三筆土地並
      無其他因使用目的而致不能分割之情形，故被上訴人請求本院裁判分割系爭土
      地，自屬有據。
    (三)綜上，系爭土地並無不分割之特約，亦無因使用目的而不能分割之情事，又兩
      造亦無法協議定分割方法，是被上訴人訴請法院裁判分割，於法有據。
四、應如何實施分割方為適當？
    (一)按每宗耕地分割後每人所有面積未達○‧二五公頃者，不得分割，農業發展條
      例第十六條本文固定有明文，但其後但書第四款則明訂「本條例中華民國八十
      九年一月四日修正施行前之共有耕地，得分割為單獨所有」。經查，本件系爭
      三筆土地均經依區域計畫法編定為「一般農業區」，有卷附土地登記謄本可稽
      ，符合農業發展條例第三條第十一款第一目對於耕地之定義，又系爭三筆土地
      之面積分別為○‧○○二○七七公頃、○‧三三八四四九公頃、面積○‧○三
      三一九三公頃，此亦有上開土地登記謄本可考，是倘經以原物分割方式分割系
      爭共有土地予兩造，則每宗耕地分割後每人所得面積均未達○‧二五公頃；惟
      再觀諸前開土地登記謄本之記載，上開三筆土地為兩造於八十一年十二月十九
      日因繼承而取得、並約為分別共有，則揆諸前開條文但書之規定意旨，系爭土
      地自得以原物分割之方式加以分割，合先敘明。
    (二)經查：系爭三筆土地依第四五五、四七二、四七五地號之順序毗鄰，呈東北、
      西南向，其中僅東北側之四五五地號土地鄰接屏東縣麟洛鄉○○路，得向外通
      行，其他第四七二、四七五地號土地無對外聯絡通道，需經由前揭四五五地號
      向外通行；兩造就系爭三筆土地訂有未定期限之分管契約，約定如附圖(四)之分
      管方式（甲部分由被上訴人分管、乙部分由上訴人分管、四七二地號鄰近道路
      部分及四五五地號之全部由兩造共管），並於分管劃分線上設有圍籬區隔；又
      於四七二地號土地上偏右部分有上訴人所有且占有使用中之磚造三層樓房、鐵
      架鐵皮涼棚及水泥柱鐵架鐵皮豬舍各一棟（即如附圖(一)所示之甲、乙、丙斜線
      部分），上訴人於其分管部分種植有椰子樹、檳榔樹及蔬菜、花卉等草本植物
      、被上訴人於分管部分種植有椰子樹、檳榔樹等情，業經原審法院及本院至現
      場勘驗屬實，有前揭勘驗筆錄在卷，並經屏東縣屏東地政事務所製有土地複丈
      成果圖可稽，另有前揭共有土地分管契約書、上訴人提出之農舍位址圖、自用
      農舍建造執照、使用執照、房屋稅繳納收據等在卷可稽，且為兩造所共認，應
      堪認定。
    (三)本諸前揭認定之事實，為使兩造所分得之土地面積相等、均能公平利用四五五
      地號所鄰接之道路向外通行，且自道路進入各自分得之土地不宜過於狹窄，並
      慮及兩造於分割前即已存在之分管約定、上訴人在系爭土地上已建有房屋等因
      素，本院認應依現有使用情形，將如附圖(一)所示之四五五－Ａ、四七二－Ａ、
      四七二－Ａ部分分歸被上訴人所有，四五五－Ｂ、四七二－Ｂ、四七五－Ｂ部
      分分歸上訴人所有。其中上訴人所有之三層磚造樓房全部使用之土地均劃歸上
      訴人所有，以維持該樓房整體經濟價值之完整；另考量被上訴人所分得四七二
      地號土地前半段通往道路部分亦不宜過於狹窄、畸零而難以利用、通行，上訴
      人所有之鐵架鐵皮涼棚、豬舍價值較低，相較前開磚造樓房，非有必須保存必
      要，故平衡兩造利益，將上訴人所有之涼棚全部（即附圖(一)所示之乙斜線部分
      ）及豬舍之一部份（即附圖(一)所示之丙斜線部分）所使用之土地劃歸被上訴人
      所有。
    (四)上訴人雖以：伊在屋後空地種植作物，如依附圖(一)之方式分割，上訴人所分得
      屋後土地將無足夠寬度之道路供大貨車出入通行至四五五地號鄰接之道路，對
      於作物之採收種植均有妨礙，故希望能如附圖(二)所示，將其中Ｃ部分維持兩造
      共有等語。惟查：上訴人分管部分樹與樹的間距很密，水泥地後面的田地地勢
      較低，與水泥地相比深度約相差半米，種有花卉、蔬菜、檳榔樹等，檳榔樹間
      距密集，左右約一點五米、前後約寬三米，沒有汽車或貨車活動的地方，連機
      車活動的痕跡也沒有，此有本院勘驗筆錄在卷足據，可見上訴人平日並無將貨
      車開入其分管部分採收檳榔、椰子或蔬菜之情形。況以一般台灣密集耕作之農
      耕情形而言，亦無將貨車駛入田內之情形，蓋若將貨車直接駛入田內，使土壤
      被壓實，將不利於農作物生長，且在種植椰子樹、檳榔樹之情形，亦因間距密
      ，並無可供貨車活動空間，此觀察一般農田及檳榔田不難瞭解。故上訴人稱大
      貨車需進入屋後田地採收施肥，現有通路寬度不足云云，顯屬無據。另就前揭
      土地複丈成果圖及勘驗筆錄所示，上訴人所有三層磚造樓房（即甲斜線部分）
      設有後門，可由後門穿越房屋內部通行，又樓房東側距離鄰地亦有一點二公尺
      至二公尺之寬度（雖該通道上另有水管及小型發電機組，然扣除此等機組所佔
      空間，亦尚有一點四公尺之寬度，況此等設備亦不妨害小型搬運工具之通過）
      ，亦可供上訴人以小型搬運工具（如手推車）搬運採收之椰子、檳榔、蔬菜至
      前方空地或進入田地內施肥種植，並無再劃出一部份土地由兩造繼續維持共有
      之必要。況上訴人提出此分割方案，將致被上訴人分得鄰接道路之部分土地極
      為狹窄，且形狀畸零、破碎，難以利用，對於被上訴人亦顯不公平。
      次按分割共有物，以消滅共有關係為目的。法院裁判分割共有土地時，除因該
      土地內部分土地之使用目的不能分割（如為道路）或部分共有人仍願維持其共
      有關係，應就該部分土地不予分割或准該部分共有人成立新共有關係外，應將
      土地分配於各共有人單獨所有，最高法院著有六十九年台上字第一八三一號判
      例，考其立論宗旨，即在於儘量避免成立新的共有關係，使共有人得各就其分
      得部分為充分而自由之利用，以期地盡其利，故除有上揭例外情形，法院並無
      將共有土地之一部不予分割而仍令共有人維持共有之裁量餘地。經查：系爭土
      地並無因現有之使用目的而不能分割之情形，業如前述；又被上訴人復已陳明
      不願就上開Ｃ部分繼續維持共有；再考量上訴人所提出之分割方案內容，其主
      張就土地中之一部份繼續維持共有云云，不惟無法認為有其確實之必要，且亦
      更不利於被上訴人，衡量兩造利益，亦有未當，業亦如前所述。故上訴人此一
      分割方案，揆諸前揭說明意旨，顯無可採。
    (五)上訴人另以：為便利修理其所有樓房西側之牆壁、門窗及雨庇；及便利小
      型搬運器具進入房屋後方田地為耕作、採收，請求如附圖(三)所示，將沿著上訴
      人所有樓房左側增加一至一點五公尺寬度之土地分割予上訴人云云。惟按土地
      所有人，因鄰地所有人在其疆界或近旁，營造或修繕建築物有使用其土地之必
      要，應許鄰地所有人使用其土地，民法第七百九十二條前段定有明文，是上訴
      人若有修繕其所有樓房西側之牆壁、門窗之必要，而需利用被上訴人所分得部
      分土地時，被上訴人本即應依前開規定負有容忍之義務，是上訴人所提之部
      分之理由，另以相鄰關係解決即為已足，並無因此而需另行分割一部份土地予
      上訴人以利其修繕之必要；又，上訴人所分得之屋後田地，本即可利用其房屋
      東側、寬約一點二至二公尺之通道及房屋後門通行至外面道路，已如前述，故
      上訴人主張應再劃分與房屋西側平行之一部份土地供其通行，亦無必要。況本
      院所採取之分割方案（即如附圖(一)所示），將上訴人所有三層磚造樓房所坐落
      土地均劃予上訴人，因此被上訴人所分得土地，最窄部分（即附圖(一)中上訴人
      所有房屋之左前端（第III點）至左側土地邊界）僅有五公尺寬，如再依上訴人
      主張，將樓房左側平行一至一點五公尺寬之部分分割予上訴人，則被上訴人所
      分得土地，部分寬度將未達四公尺，對其使用顯然不利。綜上，上訴人此一分
      割方案，既無適切之理由，又將致被上訴人土地之利用更趨於不利，基於公平
      原則，自無從予以准許。
五、綜上所述，被上訴人本於共有之法律關係，起訴請求裁判分割系爭三筆土地，為
    有理由，應予准許，本院經衡量後，並認應以如附圖(一)所示之方式予以分割為當
    。原審審酌土地之使用現狀、兩造利益均衡等情，採取如附圖(一)之分割方法為判
    決，經核並無不合，上訴意旨指摘原判決不當，求予廢棄改判，為無理由，應予
    駁回。
六、據上論結，本件上訴為無理由，依民事訴訟法第四百四十九條第一項、第七十八
    條，判決如主文。
中      華      民      國    九十      年      三      月    二十八    日
                                      臺灣高等法院高雄分院民事第五庭
~B1審判長法官  蔡明宛
~B2法      官  林健彥
~B3法      官  黃科瑜
右為正本係照原本作成。
如對本判決上訴，須於判決送達後二十日內向本院提出上訴狀，未表明上訴理由者，
，應於上訴後二十日內向本院提出理由書（均須按他造當事人之人數附繕本）。上訴
時應提出委任律師或具有律師資格之人之委任狀，並依附註條文規定辦理。
中      華      民      國    九十      年      四      月      二      日
~B法院書記官  黃富美
附註：
民事訴訟法第四百六十六條之一：
對於第二審判決上訴，上訴人應委任律師為訴訟代理人，但上訴人或其法定代理人具
有律師資格者，不在此限。
上訴人之配偶、三親等內之血親、二親等內之姻親，或上訴人為法人、中央或地方機
關時，其所屬專任人員具有律師資格並經法院認為適當者，亦得為第三審訴訟代理人
。
第一項但書及第二項情形，應於提起上訴或委任時釋明之。
                                                                       Ｊ


司法院資訊處製作；財團法人民間司法改革基金會備份。
